# Traitement des données I {#import}

```{r setup, include=FALSE, echo=FALSE, message=FALSE, results='hide'}
knitr::opts_chunk$set(comment = '#', fig.align = "center")
SciViews::R
```


##### Objectifs {-}

- Savoir importer des données dans différents formats et différentes sources via la fonction `read()`.

- Appréhender les types de variables et l'importance d'encoder convenablement les variables.

- Savoir remanier des données afin d'extraire l'information importante d'un jeu de données.


##### Prérequis {-}

Le contenu du module \@ref(intro) doit être parfaitement maîtrisé. Il est également souhaitable, mais pas indispensable, de comprendre comment réaliser des graphiques dans R pour pouvoir comprendre le contenu de ce module.


## Importation des données

Il est possible d'encoder des très petits jeux de données dans R. La fonction `tribble()` permet de le faire facilement. Notez que les noms des colonnes du tableau sont à rentrer sous forme de **formules** (`~var`), que chaque entrée est séparée par une virgule, et que les chaines de caractères sont entourées de guillements. Les espaces sont optionnels et peuvent ête utilisés pour aligner les données afin que le tout soit plus lisible. Des commentaires peuvent être utilisés éventuellement en fin de ligne (un dièse `#` suivi du commentaire).

```{r}
small_dataset <- tribble(
  ~treatment, ~dose, ~response,
   "control",   0.5,     18.35,
   "control",   1.0,     26.43, # This value needs to be double-checked
   "control",   2.0,     51.08,
    "test"  ,   0.5,     10.29,
    "test"  ,   1.0,     19.92,
    "test"  ,   2.0,     41.06)
# Print the table
small_dataset
```

Dans la plupart des cas, vous utiliserez ou collecterez des données stockées dans des formats divers : feuilles Excel, fichiers CSV ("comma-separated-values", un format standard d'encodage d'un tableau de données sous forme textuelle), formats spécifiques à divers logiciels statistiques comme SAS, Stata ou Systat, ... Ces données peuvent être sur un disque local ou disponibles depuis un lien URL sur le net^[R permet également d'interroger des bases de données spécialisées, mais nous n'aborderons ce sujet spécifique qu'au cours de Science des Données Biologique 5 en Master 2.]. De nombreuses fonctions existent dans R pour importer toutes ces données. La fonction `read()` du package `data.io` est l'une des plus simples et conviviales d'entre-elles. Vous l'avez déjà utilisée, mais reprenons un exemple pour en discuter les détails.

```{r}
(biometry <- read("biometry", package = "BioDataScience", lang = "fr"))
```

Le jeu de données `biometry` est disponible dans le package R **BioDataScience**. Dans ce cas, il ne faut pas spécifier de chemin d'accès au fichier : R sait où le trouver tout seul. Il est également spécifié ici que la langue souhaitée est le français avec l'argument `lang = "fr"`. Le résultat de l'importation est assigné à la variable `biometry`(mais elle pourrait tout aussi bien porter un autre nom). Pour finir, le tout est entouré, de manière optionnelle, de parenthèses afin de forcer l'impression du résultat.

```{block, type = 'note'}
**Visualisez toujours votre tableau de données juste après l'importation.** Vérifiez que les différentes colonnes ont été importées au bon format. *En particulier*,

- Les données numériques sont-elle bien comprises par R comme des nombres (`<dbl>` ou `<int>`) ?

- Les variables qualitatives ou semi-quantitatives sont importées comme chaines de caractères (`<chr>`) et doivent éventuellement être converties en variables de type **facteur** à l'aide de `as.factor()` ou **facteur ordonné** avec `as.ordered()`, voir plus loin.

L'impression du tableau de données est une façon de voir cela, mais il y en a bien d'autres : essayez `View(biometry)`, `str(biometry)`, ou cliquez sur la petite icône bleue avec une flèche devant `biometry` dans l'onglet **Environnement**.
```

Avant d'importer vos données dans R, vous devez vous poser les deux questions suivantes :

- Où ces données sont stockées ?

Vous venez d'importer des données depuis un package R. Vous pouvez également les lire depuis un fichier sur le disque ou via une URL depuis le Web. Tous ces cas sont gérés par `read()` qui unifie donc de manière simple vos accès aux données.

- Quels est le format de vos données ?

Souvent ce format est renseigné par l'**extension** du fichier. Par exemple **.xlsx** pour un Microsoft Excel ou **.csv** pour du "comma-separated-value". Attention ! L'extension du fichier est cachée sous Windows, et parfois sous MacOS. Visualisez vos fichiers dans l'onglet **Files** dans RStudio pour voir leurs noms complets, avec les extensions. Pour l'instant, `read()` supporte 32 formats de fichiers différents, mais cette liste est amenée à s'agrandir à l'avenir. Pour découvrir les formats supportés, et les fonctions d'importation spécifiques appelées à chaque fois, utilisez :

```{r}
getOption("read_write")
```

Par la suite, vous allez apprendre à importer vos données depuis différentes sources.


### Données sur le disque 

Lorsque l'extension du fichier reflète le format des données, il vous suffit juste d'indiquer le chemin d'accès au fichier à `read()`. La plupart du temps, cela suffira pour importer correctement les données.

```{block, type = 'warning'}
N'oubliez pas que le chemin d'accès à votre fichier peut s'écrire de manière absolue ou bien de manière relative. **Vous devez autant que possible employer des chemins relatifs** pour que votre projet soit **portable**. Si vous avez du mal à déterminer le chemin relatif par rapport à vos données, le snippet `filerelchoose` vous sera très utile :

1. Assurez-vous que le chemin actif dans la fenêtre **Console** est le même que le répertoire contenant le fichier édité. Pour cela, utilisez l'entrée de menu RStudio `Session -> Set Working Directory -> To Source File Location`.

2. Utilisez le snippet `filerelchoose` que vous activez dans une zone de code R (dans un script R, ou à l'intérieur d'un chunk dans un document R Markdown/R Notebook). Entrez `file`, attendez que le menu contextuel de complétion apparaisse, sélectionnez `filerelchoose` dans la liste et tapez `Entrée`. Une boite de dialogue de sélection de fichier apparait. Sélectionnez le fichier qui vous intéresse et ... `file` est **remplacé par le chemin relatif vers votre fichier** dans l'éditeur.
```

Les explications détaillées concernant l'organisation de vos projets dans RStudio pour qu'ils soient portables, la gestion des chemins d'accès aux fichiers et les chemins relatifs sont détaillés dans l'annexe \@ref(prise), à la section \@ref(rs-projet). **C'est le moment de vérifier que vous avez bien compris et assimilé son contenu.**


##### Pièges et astuces {-}

- Si l'extension est incorrecte, vous pouvez forcer un format de fichier particulier à l'importation en l'indiquant dans l'appel à `read()` comme `read$<ext>()`. Par exemple, pour forcer l'importation d'un fichier de type "comma-separated-values" pour un fichier qui se nommerait `my_data.txt`, vous écrirez `read$csv(my_data.txt)`.

- Si les données ne sont pas importées correctement, cela signifie que les arguments d'importation par défaut ne sont pas adaptés. Les arguments à spécifier sont différents d'un format à l'autre. Voyez d'abord la fonction appelée en interne par `read()`dans le tableau obtenu via `getOption("read_write")`. Par exemple, pour un fichier `xlsx`, il s'agit de la fonction `readxl::read_excel()` qui est utilisée. Ensuite, voyez l'aide de cette dernière fonction pour en découvrir les différents arguments (`?readxl::read_excel`). Là, vous pourrez découvrir les arguments `sheet =`qui indiquent la feuille à importer depuis le fichier (première feuille par défaut), ou `range = ` qui indique la plage de données dans le feuille à utiliser (par défaut, depuis la cellule A1 en haut à gauche jusqu'à la fin du tableau). Donc, si votre fichier `my_data.xlsx` contient les feuilles `sheet1`, `sheet2` et `sheet3`, et que les données qui vous intéressent sont dans la plage `C5:E34` de `sheet2`, vous pourrez écrire: `read("my_data.xlsx", sheet = "sheet2", range = "C5:E34")`.


### Données depuis Internet

Il existe différents logiciels qui permettent d'éditer des tableaux de données en ligne et de les partager sur le Net. [Google Sheets](https://www.google.com/intl/fr_BE/sheets/about/) est l'un d'entre eux, tout comme [Excel Online](https://office.live.com/start/Excel.aspx). Des stockages spécifiques pour les données scientifiques existent aussi comme [Figshare](https://figshare.com) ou [Zenodo](https://zenodo.org). Ces sites permettent de partager facilement des jeux de données sur le Net.

```{block, type = 'info'}
La science est de plus en plus ouverte, et les pratiques d'**Open Data** de plus en plus fréquentes et même imposées par des programmes de recherche comme les [programmes européens](https://europa.eu/european-union/documents-publications/open-data_fr) ou le [FNRS](http://www.recherchescientifique.be/index.php?id=1628) en Belgique. Vous serez donc certainement amenés à accéder à des données depuis des dépôts spécialisés sur Internet.

Concentrez-vous sur les outils spécifiques à la gestion de ce type de données. il s'agit, en effet, d'une compétence clé qu'un bon scientifique des données se doit de maîtriser parfaitement. En recherchant à chaque fois la meilleure façon d'accéder à des données sur le Net, vous développerez cette compétence progressivement par la pratique... et **vous pourrez faire valoir un atout encore rare mais apprécié lors d'un entretien d'embaûche plus tard.** 
```

Voici un exemple de feuille de données Google Sheets : https://docs.google.com/spreadsheets/d/1iEuGrMk4IcCkq7gMNzy04DkSaPeWH35Psb0E56KEQMw. Il est possible d'importer ce genre de données **directement** depuis R, mais il faut d'abord déterminer l'[URL à utiliser pour obtenir les données](https://www.labnol.org/internet/direct-links-for-google-drive/28356/) dans un format reconnu. Dans le cas de Google Sheets, il suffit d'indiquer à la fin de cette URL que l'on souhaite exporter les données au format CSV en rajoutant `/export?format=csv` à la fin de l'URL.

Cette URL est très longue. Elle est peu pratique et par ailleurs, elle a toujours la même structure : `"https://docs.google.com/spreadsheets/d/{id}/export?format=csv"` avec `{id}` qui est l'identifiant unique de la feuille Google Sheets (ici `1iEuGrMk4IcCkq7gMNzy04DkSaPeWH35Psb0E56KEQMw`). Vous pouvez indiquer explicitement ceci dans votre code et profiter des capacités de remplacement de texte dans des chaînes de caractères de la fonction `glue::glue()` pour effectuer un travail impeccable. 

```{r}
googlesheets_as_csv <- "https://docs.google.com/spreadsheets/d/{id}/export?format=csv"
coral_id <- "1iEuGrMk4IcCkq7gMNzy04DkSaPeWH35Psb0E56KEQMw"
(coral_url <- glue::glue(googlesheets_as_csv, id = coral_id))
```

Vous n'aurez alors plus qu'à lire les données depuis cette URL. N'oubliez pas non plus de spécifier à `read()` que les données sont à lire au format CSV en utilisant `read$csv()` :

```{r}
(coral <- read$csv(coral_url))
```

Lorsque vous travaillez sur des données issues d'une source externe, et donc susceptibles d'être modifiées ou même pire, de disparaître. Il est préférable d'enregistrer une **copie locale** de ces données dans votre projet (dans le sous-dossier `data` de préférence). Si vous travaillez exclusivement avec R, l'un des meilleurs formats est RDS, un format natif qui conservera toutes les caractéristiques de votre objet, y compris sa classe, et d'éventuels attributs^[Si vous devez aussi accéder à vos données à partir d'autres languages comme Python, Java ou C++, utilisez un format commun reconnu par les différents logiciels. Le CSV fonctionne généralement bien, mais des formats binaires plus performants sont également disponibles. Parmi ces formats "inter-languages", gardez un oeil sur [Apache Arrow](https://arrow.apache.org) très prometteur et avec une version pour R qui sera disponible prochainement.]. Par défault, les données seront stockées non compressées, mais vous pourrez aussi décider de compresser avec les algorithmes `"gz"` (plus rapide et répandu), `"bz2"` (intermédaire), ou `"xz"` (le plus efficace en taux de compression mais aussi le plus lent et gourmand en ressources CPU). Par exemple, pour enregistrer les données avec compression `"gz"`, vous écrirez :

```{r, eval=FALSE}
write$rds(coral, file = "../data/coral.rds", compress = "gz")
```

Ensuite, vous pourrez simplement charger ces données plus loin depuis la version locale dans votre R Markdown comme ceci :

```{r, eval=FALSE}
coral <- read("../data/coral.rds")
```

**Attention, ne supprimez jamais l'instruction permettant de retrouver vos données sur Internet** sous prétexte que vous avez maintenant une copie locale à disposition. C'est le lien, le fil conducteur vers les données originales. Vous pouvez soit mettre l'instruction en commentaire en ajoutant un dièse devant, soit soustraire le chunk de l'évaluation en indiquant `eval=FALSE` dans son entête. Faites-en de même avec l'instruction `write()`. Ainsi, le traitement de vos données commencera à l'instruction `read()` et vous partirez de la copie locale. Si jamais vous voulez effectuer une mise à jour depuis la source initiale, il sera toujours possible de décommenter les instructions, ou de passer le chunk à `eval=TRUE` temporairement (ou encore plus simplement, forcez l'exécution du chunk dans l'éditeur en cliquant sur la petite flèche verte en haut à gauche du chunk).


##### Pièges et astuces {-}

- Comme il s'agit seulement d'une *copie* des données originelles, vous pouvez choisir de ne pas inclure le fichier `.rds` dans le système de gestion de version de Git. C'est très simple : il suffit d'ajouter une entrée `.rds` dans le fichier `.gitignore` à la racine de votre dépôt, et tous les fichiers avec cette extension seront ignorés. Notez toutefois que, si vous partagez votre projet sur GitHub, **les données locales n'y apparaitront pas non plus.** D'une part, cela décharge le système de gestion de version, et d'autre part, les gros fichiers de données n'ont pas vraiment leur place sur GitHub. Cependant, soyez conscient de ce que quelqu'un qui réalise un clone ou un fork de votre dépôt devra *d'abord* réimporter lui aussi localement les données avant de pouvoir travailler, ce qui implique de bien comprendre le mécanisme que vous avez mis en place. Documentez-le correctement, avec une note explicite dans le fichier `README.md`, par exemple.

- Les données originales ne sont peut-être pas présentées de la façon qui vous convient. Cela peut nécessiter un travail important de **préparation du tableau de données.** Au fur et à mesure que le ou les chunks d'importation/préparation des données augmentent en taille, ils deviennent de plus en plus gênants dans un document consacré à l'**analyse** de ces données. Si c'est le cas, vous avez deux options possibles :
    1. Séparer votre R Markdown en deux. Un premier document dédié à l'importation/préparation des données et un second qui se concentre sur l'analyse. Une bonne pratique consiste à numéroter les fichiers en tête pour qu'ils apparaissent par ordre logique lorsqu'ils sont listés par ordre alphabétique (`01_import.Rmd`, `02_analysis.Rmd`).
    2. Effectuer le travail d'importation/préparation du tableau de données dans un script R. Dans le R Markdown, vous pouvez ajouter l'instruction (commentée ou placée dans un chunk `eval=FALSE`) pour sourcer ce script R afin de réimporter/retraiter vos données :
    ```r
    #source("../R/data-import.R")
    ```
    Si le travail de préparation des données est lourd (et donc, prend beaucoup de temps) il peut être avantageux d'enregistrer localement la version **nettoyée** de vos données plutôt que la version originale. Mais alors indiquez-le explicitement.

```{block, type = 'warning'}
Faites toujours la distinction entre **données brutes** et **données nettoyées**. Ne les mélangez jamais et documentez toujours de manière reproductible le processus qui mène des unes aux autres ! C'est tout aussi important que de garder un lien vers la source originale des données dans votre code et d'utiliser toujours des chemins relatifs vers vos fichiers pour une analyse portable et reproductible.
```


### Données depuis un package

Les packages R comme **data.io**, **chart** ou encore **flow**, fournissent une série de fonctions supplémentaires. Certains d'entre eux proposent également des jeux de données. Ici aussi, `read()` permet de les récupérer, même si c'est la fonction `data()` qui est souvent utilisée à cet effet dans R. Comparons `read()` et `data()` dans le cas des données issues de packages R. Avec `data()`, vous n'assignez pas le jeu de données à un nom. Ce nom vous est **imposé** comme le nom initial du jeu de données :

```{r}
data("urchin_bio", package = "data.io") # package = optionnel si déjà chargé
```

Le jeu de données `urchin_bio` n'est pas véritablement chargé dans l'environnement utilisateur avec `data()`. Seulement une "promesse" de chargement (`Promise`) est enregistrée. Voyez dans l'onglet **Environnement** ce qui apparait. Ce n'est qu'à la première utilisation du jeu de données que le tableau est véritablement chargé. Par exemple :

```{r}
head(urchin_bio)
```

Regardez à nouveau dans l'onglet **Environnement**. Ce coup-ci `urchin_bio` apparait bien dans la section **Data** et l'icône en forme de petit tableau à la droite qui permet de le visualiser est enfin accessible.

La fonction `read()` permet de choisir librement le nom que nous souhaitons donner à notre jeu de données. Si nous voulons l'appeler `urchin` au lieu de `urchin_bio`, pas de problèmes. De plus, il est directement chargé et accessible dans l'onglet **Environnement** (en effet, si on utilise une instruction qui charge un jeu de données, c'est *très vraissemblablement* parce que l'on souhaite ensuite le manipuler depuis R, non ?). 

```{r}
urchin <- read("urchin_bio", package = "data.io")
```

Nous avons déjà vu que `read()` donne accès également dans certains cas à des métadonnées (par exemple le label et les unités des jeux de données) dans différentes langues, ce que ne permet pas `data()`. Enfin, la syntaxe et la fonction utilisée sont pratiquement identiques pour charger des données depuis un fichier, depuis Internet ou depuis un package avec `read()`. C'est logique et facile à retenir. `data()` ne permet *que* de récupérer des données liées à un package R, et c'est tout !   **Pour toutes ces raisons, nous préférons utiliser ici `read()` à `data()`.**


#### Langue du jeu de données

La fonction `read()` est également capable de lire un fichier annexe permettant de rajouter des **métadonnées** (données complémentaires) à notre tableau, comme les **labels** et les **unités** des variables en différentes langues. Lorsque l'on importe le jeu de données avec la fonction `data()`, ces métadonnées ne sont pas employées.

```{r}
data("urchin_bio", package = "data.io")
# Visualisation des données
chart(urchin_bio, height ~ weight %col=% origin) +
  geom_point()
```

Comparez ceci avec le même graphique, mais obtenu à partir de différentes versions du jeu de données `urchin_bio` importé à l'aide de `read()` avec des valeurs différentes pour l'argument `lang =`. 

```{r}
urchin    <- read("urchin_bio", package = "data.io")
urchin_en <- read("urchin_bio", package = "data.io", lang = "en")
urchin_fr <- read("urchin_bio", package = "data.io", lang = "fr")
urchin_FR <- read("urchin_bio", package = "data.io", lang = "FR")
```

 Les différences dans les labels sont observables sur le graphique ci-dessous.

```{r}
a <- chart(urchin,    height ~ weight %col=% origin) +
  geom_point()
b <- chart(urchin_en, height ~ weight %col=% origin) +
  geom_point()
c <- chart(urchin_fr, height ~ weight %col=% origin) +
  geom_point()
d <- chart(urchin_FR, height ~ weight %col=% origin) +
  geom_point()

combine_charts(list(a, b, c, d))
```

 
- A & B: l'argument lang par défaut est `lang = "en"`. Il utilise les labels et unités en anglais avec les unités dans le système international.
- C : l'argument `lang = "fr"` utilise les labels et unités en français. Il laisse cependant les niveaux des variables facteurs en anglais (`Farm` et `Fishery`) afin d'éviter de devoir changer les instructions de manipulation des données qui feraient référence à ces niveaux.
- D : l'argument `lang = "FR"` ajoute les labels et unités en français. De plus, il traduit également les niveaux des variables facteurs (`Culture` et `Pêcherie`).

Il vous est conseillé d'employé l'argument `lang = "fr"` lors de vos différents travaux. La langue internationale en science est l'anglais et vous serez très certainement amené dans votre carrière scientifique à produire des documents en français et en anglais. L'utilisation de `lang = "fr"`rend le **même** code réutilisable sur la version française ou anglaise, contrairement à `lang = "FR"`. Observez les exemples ci-dessous.

```{r}
urchin_en %>.%
  filter(., origin == "Farm") %>.%
  head(.)
```

```{r}
urchin_fr %>.%
  filter(., origin == "Farm") %>.%
  head(.)
```

Pas d'adaptation nécessaire du code pour passer de `urchin_en` à `urchin_fr`.

```{r}
urchin_FR %>.%
  filter(., origin == "Pêcherie") %>.%
  head(.)
```

Le code a dû être modifier dans l'instruction `filter()` lors du passage à `urchin_FR` (`Farm` -> `Pêcherie`). Bien évidemment, pour un rapport *plus formel* en français, **tout** doit être traduit en français et l'option `lang = "FR"` accompagnée d'une vérification et une adaptation éventuelle du code est à préférer dans ce cas précis.


## Types de variables

Lors de la réalisation de graphiques dans les modules précédents vous avez compris que toutes les variables ne sont pas équivalentes. Certains graphiques sont plutôt destinés à des variables **qualitatives** (par exemple, graphique en barres), alors que d'autres représentent des données **quantitatives** comme le nuage de points.

```{r}
(biometry <- read("biometry", package = "BioDataScience", lang = "fr"))
```

La Figure \@ref(fig:two-boxplots) montre deux boites de dispersion parallèles différentes. Laquelle de ces deux représentations est incorrecte et pourquoi ? 

```{r two-boxplots, fig.cap="Boites de dispersion parallèles de la taille (`height`) en fonction de A. une variable qualitative (`gender`) et B. une variable quantitative (`weight`) et couleur en fonction de gender`"}
a <- chart(biometry, height ~ gender %fill=% gender) +
  geom_boxplot() 

b <- chart(biometry, height ~ weight %fill=% gender) +
  geom_boxplot()

combine_charts(list(a, b), common.legend = TRUE)
```

C'est la figure \@ref(fig:two-boxplots)B qui tente de représenter une variable quantitative numérique `height`sous forme de boites de dispersion parallèles (correct), mais en fonction d'une variable de découpage en sous-ensemble (`weight`) qui est elle-même une variable quantitative, ... alors qu'une variable qualitative telle que `gender` aurait dû être utilisée (comme dans la Fig. \@ref(fig:two-boxplots)A). Dans le cas présent, R a bien voulu réaliser le graphique (avec juste une petit warning), mais comment l'interpréter ? Dans d'autres situations, il vous renverra purement et simplement un message d'erreur.


Les jeux de données, lorsqu'ils sont bien encodés (**tableaux "cas par variables"**, en anglais on parlera de [tidy data](http://vita.had.co.nz/papers/tidy-data.html)) sont en fait un ensemble de variables en colonnes mesurées sur un ensemble d'individus en lignes. Vous avez à votre disposition plusieurs *types* de variables pour personnaliser le jeu de données. Deux catégories principales de variables existent, chacune avec deux sous-catégories :

- Les variables **quantitatives** sont issues de mesures quantitatives ou de dénombrements
    + Les variables quantitatives **continues** sont représentées par des valeurs réelles (`double` dans R)
    + Les variables quantitatives **discrètes** sont typiquement représentées par des entiers (`integer` dans R)
    
- Les variables **qualitatives** sont constituées d'un petit nombre de valeurs possibles (on parle des niveaux de la variables ou de leurs modalités)
    + Les variables qualitatives **ordonnées** ont des niveaux qui penvent être classés dans un ordre du plus petit au plus grand. elles sont typiquement représentées dans R par des objets `ordered`.
    + Les variables qualitatives **non ordonnées** ont des niveaux qui ne peuvent être rangés et sont typiquement représentées par des objets `factor` en R

```{block, type = 'info'}
R essaye de gommer autant que possible la distinction entre nombres `integer` et `double` tous deux rassemblés en `numeric`. Si besoin, la conversion se fait automatiquement. En pratique, concentrez-vous essentiellement sur les objets `numeric` pour tout ce qui est quantitatif. Un nombre tel que `1` est considéré par R comme un `double` par défaut. Si vous vouliez expressément spécifier que c'est un entier, vous pouvez le faire en ajoutant un `L` majuscule derrière le nombre. Ainsi, `1L` est compris par R comme l'**entier** 1. Encore une fois, cette distinction *explicite* est rarement nécessaire dans R.

Concernant les données qualitatives, elles sont souvent représentées par du texte (nom d'une couleur par exemple) et importées en chaines de caractère (`character`) par défaut dans R à partir de la fonction `read()`. Vous devez les convertir de manière explicite à l'aide de `as.factor()`, `factor()`, `as.ordered()` ou `ordered() par la suite.
```

Il existe naturellement encore d'autres types de variables. Les dates sont représentées, par exemple, par des objets `Date`, les nombres complexes par `complex`, les données binaires par `raw`, etc.

La fonction `skim()` du package `skimr` permet de visualiser la classe de la variable et bien plus encore. Elle fournit un résumé différent en fonction du type de la variable et propose, par exemple, un histogramme stylisé pour les variables numériques comme le montre le tableau ci-dessous.

```{r, echo=TRUE}
skimr::skim(biometry)
```
Avec une seule instruction, on obtient une quantité d'information sur notre jeu de données comme le nombre d'observations, le nombre de variables et un traitement spécifique pour chaque type de variable. Cette instruction permet de visualiser et d'appréhender le jeu de données mais ne doit généralement pas figurer tel quel dans un rapport d'analyse. 


##### Pièges et astuces {-}

Voici un jeu de données qui étudie l'allongement des dents chez le cobaye en fonction du susbstitut alimentaire.

```{r}
tooth <- read("ToothGrowth", package = "datasets", lang = "fr")
```

Le jeu de données comprend 60 observations effectuées sur des cochons d'Inde. Ces derniers reçoivent deux types de suppléments alimentaires : soit du jus d'orange (`OJ`), soit de la vitamine C (`VC`). Des lots différents recoivent des doses différentes d'acide ascorbique via ces suppléments, soit 0.5, 1, ou 2 mg/j. Vous pouvez inspecter ces données rapidement avec la fonction `skim()`.

```{r}
skimr::skim(tooth)
```

La variable dose est encodée sous forme numérique alors que cette dernière ne contient que trois niveaux différents et devra être le plus souvent traitée comme une **variable qualitative ordonnée à trois niveaux** . **Vous devrez donc probablement recoder cette variable en variable facteur.**

```{block, type = 'note'}
Ce n'est pas le caractère quantitatif ou qualitatif du *mécanisme sous-jacent qui est mesuré* qui détermine si la variable est quantitative ou qualitative, mais d'autres critères comme la précision avec laquelle la mesure a été effectuée. Par exemple, un anémomètre mesure la vitesse du vent sous forme de variable **quantitative** alors qu'une échelle approximative de type `vent nul`, `vent faible`, `vent moyen`, `vent fort` ou `tempête` basée sur l'observation des rides ou des vagues à la surface de la mer pourrait éventuellement convenir pour mesurer le même phénomène si une grande précision n'est pas nécessaire. Mais dans ce cas, la variable devra être traitée comme une variable **qualitative**.

De même, un plan expérimental qui réduit volontairement les valeurs fixées dans une expérience, comme ici les doses journalières d'acide ascorbique, fera aussi basculer la variable en **qualitative**, et ce, quelle que soit la précision avec laquelle les valeurs sont mesurées par ailleurs. Un découpage en classes aura aussi le même effet de transformer une variable quantitative en variable qualitative ordonnée.
```

Indiquons à présent explicitement à R que la variable `dose` doit être considérée comme qualitative :

```{r}
tooth$dose <- as.factor(tooth$dose)
# Visualisation des données
skimr::skim(tooth)
```

Vous pouvez (et devez !) cependant aller encore plus loin car la variable est en réalité qualitative **ordonnée**, et doit être représentée par un objet "facteur ordonné" (`ordered`) plutôt que `factor`. Il y a en effet, une progression dans les doses administrées. Lors de la conversion, R considère les différents niveaux par **ordre alphabéthique** par défaut. Ici cela convient, mais ce n'est pas toujours le cas. Il vaut donc mieux spécifier explicitement l'*ordre*  des niveaux dans l'argument optionnel `levels =`. Cela donne :

```{r}
tooth$dose <- ordered(tooth$dose, levels = c(0.5, 1, 2))
# Visualisation des données
skimr::skim(tooth)
```

Les fonctions `as.factor()` ou `factor()` et `as.ordered()` ou `ordered()` effectuent cette conversion de `character` ou `numeric` vers objets `factor` ou `ordered`. Une variable facteur ordonnée sera alors reconnue comme telle par un ensemble de fonction dans R. Elle ne sera, de ce fait, pas traitée de la même manière qu'une variable facteur non ordonnée, ni même qu'une variable numérique. Soyez bien attentif à l'encodage correct des données dans R avant d'effectuer vos graphiques et vos analyses. 


## Remaniement des données

Lors du module IV, vous avez réalisé votre premier remaniement de données afin de réaliser un graphique en barre résumant une variable numérique en fonction d'une variable facteur. 

Le principale remaniement des données peut être réalisé en 4 grands piliers :

- sélectionner des colonnes au sein d'un jeu de données `select()`

- filtrer des lignes dans un jeu de données `filter()`

- calculer de nouvelles variables dans un jeu de donées `mutate()`

- Résumer de colonnes d'un jeu de données initiale `summarise()`

Ces grands piliers ont été défini dans le [chapitre 5 de  R for Datascience](http://r4ds.had.co.nz/transform.html)

### `select()`

Lors de l'utilisation vos jeux de données, vous serez amené à réduire vos jeux de données en sous tableau.

```{r}
urchin <- read("urchin_bio", package = "data.io", lang = "fr")
rmarkdown::paged_table(urchin)
```

Vous vous intéressez dans votre analyse uniquement à certaines variables. La fonction `select()` et les fonctions d'aide à la selection (`?select_helpers`) vous apportent la solution à vos besoins.

```{r}
urchin1 <- select(urchin, origin, solid_parts, test)
rmarkdown::paged_table(urchin1)
```

```{r}
urchin2 <- select(urchin, c(1,4,14))
rmarkdown::paged_table(urchin2)

```

```{r}
urchin3 <-  select(urchin, origin, contains("weight"))
rmarkdown::paged_table(urchin3)
```

```{r}
urchin4 <- select(urchin, ends_with("ht"))
rmarkdown::paged_table(urchin4)
```

### `filter()`

Lors de l'analyse de vos jeux de données, vous serez amené à filtrer les lignes de vos tableaux de données. La fonction `filter()` est l'un des outils pouvant vous apporter la solution. Repartez du jeu de données portant sur la croissance des oursins simplifié à 3 variables (**urchin2**).

```{r}
rmarkdown::paged_table(urchin2)
```


Vous pouvez utiliser une variable facteur pour sélectionner uniquement un niveau d'une variable. 

- égal à : ==

- tout sauf : !=

```{r, echo = TRUE}
urchin_sub1 <- filter(urchin2, origin != "Fishery") # tous les origines sauf ceux provenant de Fishery 
rmarkdown::paged_table(urchin_sub1)
```

Vous pouvez utiliser une variable numérique pour filtrer les données. 

- supérieur à : >

- inférieur à : <

- supérieur ou égal à : >=

- inférieur ou égal à : <=

```{r}
urchin_sub2 <- filter(urchin2, height > 20) # hauteur supérieur à 20 
rmarkdown::paged_table(urchin_sub2)
```

Vous pouvez combiner différents filtres :  

- & : et 

- | : ou

```{r}
urchin_sub3 <- filter(urchin2, height > 20 & origin == "Farm") # hauteur supérieur à 20  et origine contenant uniquement les oursins venant du niveau `Farm`
rmarkdown::paged_table(urchin_sub3)
```


Avec des variables facteurs composé des nombreux niveaux comme on peut le retrouver dans le jeu de données **zooplankton** du package **BioDataScience**, vous pouvez être amené à en sélectionner plusieurs niveaux au sein de cette variable.

```{r}
zooplankton <- read("zooplankton", package = "data.io", lang  = "fr")
rmarkdown::paged_table(zooplankton)
```

- %in%

```{r}
copepoda <- filter(zooplankton,
  class %in% c("Calanoid", "Cyclopoid",  "Harpacticoid", "Poecilostomatoid"))
rmarkdown::paged_table(copepoda)
```

### `mutate()`

Lors de l'analyse de vos jeux de données, vous serez amené à calculer de nouvelles variables. La fonction `mutate()` est l'un des outils pouvant vous apporter la solution. 

Repartez du jeu de données portant sur la croisance des oursins.

Vous pouvez tout d'abord employer les 
- les opérateurs arithmétiques
      + addition : `+`
      + soustraction : `-`
      + multiplication :  `*`
      + division : `/`
      + exposant : `^` ou `**`
      + modulo (reste lors d'une division) : `%%`
      + division entière :  `%/%` 


```{r, echo= TRUE}
urchin <- mutate(urchin, 
             weight_tot =  lantern + spines + test, 
             ratio = weight_tot/skeleton,
             skeleton2 = skeleton^2)
```

- les fonctions mathématiques
    + log
    + sqrt
    + sin, cos, tan
    

```{r, echo = TRUE}
urchin <- mutate(urchin, skeleton_log =  log(skeleton), 
             skeleton_sqrt = sqrt(skeleton),
             skeleton_sin = sin(skeleton))
```

La fonction `mutate()` permet de calculer de nouvelles variables. Cependant, la fonction `transmute()` permet de retirer les anciennes variables employées dans le calcule de la nouvelle. 

### `summarise()`

```{r}
tooth <- read("ToothGrowth", package = "datasets", lang = "fr")
rmarkdown::paged_table(tooth)
```
Lors de l'analyse de vos jeux de données, vous serez amené à résumer vos données. 

```{r}
tooth_tab <- summarise(tooth, "moyenne" = mean(len), 
               "minimum" = min(len), 
               "médiane" = median(len), 
               "maximum" = max(len))
knitr::kable(tooth_tab)
```

Cette fonction n'a de véritable intêrét que couplée avec la fonction `group_by() qui va permettre de grouper un jeu de données en fonction d'une ou plusieurs variable de type facteur.

```{r}
tooth <- group_by(tooth, supp)

tooth_tab <- summarise(tooth, "moyenne" = mean(len), 
               "minimum" = min(len), 
               "médiane" = median(len), 
               "maximum" = max(len))
knitr::kable(tooth_tab)
```


##### Pièges et astuces {-}

Tout comme lors de réalisation d'une boite de dispersion, vous devez être particulièrement vigilant ou nombre d'observation par sous groupe. Ajoutez à chaque tableau résumé des données, le nombre d'observation par sous-groupe.

```{r}
tooth_tab <- summarise(tooth, "moyenne" = mean(len), 
               "minimum" = min(len), 
               "médiane" = median(len), 
               "maximum" = max(len),
               "observation" = n())
knitr::kable(tooth_tab)
```


## Chainage des instructions

Le chainage (ou le pipe en anglais) permet de combiner une suite de fonction à appliquer sur un jeu de données par exemple comme lorsque vous souhaitez réaliser plusieurs étapes de remaniement des données.

Différents pipes existent et nous avons décidé de vous présenter le pipe du package **flow**. Le jeu de données sur la biométrie humaine est employé pour cette démonstration qui va comparer le remaniement d'un tableau de données avec et sans l'utilisation du chainage. 

```{r}
biometry <- read("biometry", package = "BioDataScience", lang = "fr")
biometry1 <- read("biometry", package = "BioDataScience", lang = "fr")
```

L'opérateur qui permet de chainer les fonctions est **`%>.%**

Sur le jeu biometry, vous vous interessez aux IMC (bmi en anglais) des individus de moins de 25 ans. Vous souhaitez représenter la moyenne, la médiane et le nombre d'observations des hommes et des femmes de cette population dans un tableau. 

Pour obtenir ces données vous devez : 

- calculer le imc
- filter le tableau pour n'obtenir que le individus de moins de 25 ans
- résumer les données afin d'obtenir la moyenne et la médiane par genre.
- afficher un tableau de données avec ces résultats

```{r}
# Sans chainage 
biometry <- mutate(biometry, bmi = weight/((height/100))^2)
biometry_sub <- filter(biometry, age <=25)
biometry_sub <- group_by(biometry_sub, gender)
biometry_tab <- summarise(biometry_sub, mean = mean(bmi), 
                          median = median(bmi), number = n())
knitr::kable(biometry_tab, rows = NULL, 
            col = c("Genre", "Moyenne", "Médiane", "Observations"))
```


```{r}
# avec le chainage 
biometry1 %>.%
  mutate(., bmi = weight/((height/100))^2) %>.%
  filter(., age <= 25) %>.%
  group_by(., gender) %>.%
  summarise(.,  mean = mean(bmi), median = median(bmi), number = n()) %>.%
  knitr::kable(., rows = NULL, 
            col = c("Genre", "Moyenne", "Médiane", "Observations"))

```

Le pipe permet d'éviter certaine répétion afin de réaliser en cascade la suite des opérations. Il permet également de faciliter la lecture du code. Vous devez être vigilant à la structure du pipe qui comprend le pipe `%>.%`et le point au début des fonctions `.`. Le pipe fait le lien entre les différentes fonctions et le point renvoit au jeu de données passant de fonction en fonction. 


##### A vous de jouer {-}

Une tâche individuelle vous est assignée via l'url suivant :

- <https://classroom.github.com/a/WfxTmH4b>
