# Données qualitatives {#qualit}

Variables de type `factor`/`ordered`, transformation, découpage en classes, tableau de contigence. Choix des variables à mesurer, biométrie humaine.


```{r setup, echo=FALSE, message=FALSE, results='hide', include=FALSE}
knitr::opts_chunk$set(echo=FALSE, results= 'hide', message=FALSE)
SciViews::R
library(knitr)
library(ggpubr)
dm <- read("diamonds", package = "ggplot2")
```

> Suite d'idée afin de rédiger le chapitre 6

Vos objectifs pour ce module sont :

- Appréhender le découpage en classe d'une variable numérique, afin de réaliser une variable facteur 

- Appréhender la réalisation des tableaux de contingences.

- Acquérir des données et les encoder de manière reproductible 

## Découpage en classe


```{r}
is <- read("iris", package = "datasets", lang = "fr")

chart(is, formula = ~ sepal_length) +
  geom_histogram(bins = 40)
```

## Tableaux de contingences

```{r}
tg <- read("ToothGrowth", package = "datasets")
tg$dose <- factor(tg$dose, levels = c("0.5", "1", "2"), ordered = TRUE)
```

```{r}
a <- table(tg$supp, tg$dose)
a
```

```{r}
table(dm$cut, dm$color)
```


```{r}
timolol <- data.frame(
  traitement = c("timolol", "timolol", "placebo", "placebo"),
  patient    = c("sain",    "malade",  "sain",    "malade"),
  freq = c(44, 116, 19, 128)
)
# Creation du tableau de contingence 
timolol.Table <- xtabs(freq ~ patient + traitement, data = timolol)
timolol.Table
```

```{r}
anthirrhinum <- as.table(c("fleur rouge" = 54, "fleur rose" = 122, "fleur blanche" = 58))
anthirrhinum
```



## Acquisition de données scientifiques

Vous avez pour objectif de réaliser une recherche 

Thématique de la **biométrie humaine**

- Recherche bibliographique sur la thématique
- Profil de l'expérience
    + Variables mesurées afin de répondre à la thématique 
    + Analyses souhiatées 
- Acquisition des données
    + Précision & exactitude
    + Systèmes de codifications : respect de la vie privée
- Encodage des données 
    + Importation des données
    + Correction des erreurs (tidy)
- Traitement des données ( Transform, visualise, model )
    + Visualisation graphiques des données
    + Analyse statistiques des données 
- Réalisation d'un rapport structuré répondant à la question de départ




## A vous de jouer !
