# Probabilités & distributions {#proba}

```{r setup, include=FALSE, echo=FALSE, message=FALSE, results='hide'}
knitr::opts_chunk$set(comment = '#', fig.align = "center")
SciViews::R
```

On part du paradoxe bayésien (effet d’un test de dépistage en fonction de la prévalence d’une maladie) -> probabilités et calculs de probabilités. Généralisation = lois de distributions. Distributions discrètes et continues. Principales lois de distributions et utilisation en pratique. Evaluation par les pairs d’un rapport réalisé jusqu’ici.

- Espérance et probabilité dans le contexte des jeux de hasard [vidéo](https://www.youtube.com/watch?v=5TtwG_LR0iY)

##### Objectifs {-}

- Appréhender le calculs de probabilités 

- Appréhender les principales lois de distributions et leurs utilisations pratiques 

## Probabilités

Partez d'un test de dépistage d'une maladie qui touche 8% de la population dont le test mis en place détecte 95% des malades. Cependant, le test se trompe dans 10% des cas et détecte un patient sain comme atteint de la maladie.

Vous pouvez dès lors calculer la probabilité que le test soit positif

```{r}
# personne malade et détectée
0.08*0.95 
# personne saine et détectée
0.92*0.10
# La probabilité que le test soit positif est donc 
0.08*0.95 + 0.92*0.10
```

Vous pouvez également déterminer la probabilité d'avoir :

- des faux positifs

```{r}
0.92*0.10
```

- des faux négatifs

```{r}
0.08*0.05
```

- des vrai négatifs

```{r}
0.92*0.9
```

- Des vrai positifs

```{r}
0.08*0.95
```


Est ce que ce test de dépistage vous semble intéressant ? 

Partez maintenant du principe que la maladie n'affecte que 0.8% de la population. Le test détecte toujours 95% des patients malades et détecte 10% de patients sains.

Que pensez vous maintenant du test de dépistage ? alors que la maladie est plus rare ? 

Vous pouvez calculer à nouveau la probabilité que le test soit positif

```{r}
# personne malade et détectée
0.008*0.95 
# personne saine et détectée
0.992*0.10
# La probabilité que le test soit positif est donc 
0.008*0.95 + 0.992*0.10
```

Vous pouvez également déterminer la probabilité d'avoir :

- des faux positifs

```{r}
0.992*0.10
```

- des faux négatifs

```{r}
0.008*0.05
```

- des vrai négatifs

```{r}
0.992*0.9
```

- Des vrai positifs

```{r}
0.008*0.95
```

Commençons par définir la notion de probabilité.

- La notion de **probabilité** en statistique est intimement liée à la notion instinctive de hasard. Elle sous-entend qu’on ne peut prédire ce que le hasard va nous donner comme résultat... cependant, on peut prédire avec quelle fréquence un événement^[Un événement (event) est un fait qui se produit. Tout ce que l’on observe dans le monde qui nous entoure est donc qualifié d’événement en statistique.] pourrait se produire.

- La probabilité d’un événement est une valeur numérique comprise entre zéro et un qui exprime avec quelle fréquence cet événement peut se produire.

$$0 \leq P(E) \leq 1$$

Lors d'un examen écrit, un professeur décide de donner à ces étudiants des QCM. Chaque question comprend 4 possibilités et une seule réponse est correcte par question. UN étudiant qui n'a pas étudié décidé de passer l'examen et de tenter sa chance en sélectionnant des réponses au hasard. 

- Quelle est la probabilité d'obtenir la bonne réponse à une question ? 

```{r}
1/4
```

nous parlerons dans ce cas d'un événements disjoints^[Evénements ne pouvant se produire simultanément. Ex. : succès versus échec d’un traitement, pile ou face pour une pièce de monnaie.]

- Quelle est la probabilité d'obtenir 5 fois d'affilé la bonne réponse ?

```{r}
0.25 * 0.25 * 0.25 * 0.25 * 0.25
# ou encore
0.25^5
```
nous parlerons dans ce cas d'un événements successifs^[Evénements issus d’actions séparées. Souvent successifs dans le temps (deux jets de la même pièce de monnaie, mais pas nécessairement : jet de deux pièces de monnaie simultanément)]  et plus précisément d'événements successifs indépendants^[lorsque les résultats de la seconde action ne sont pas influencés par les résultats de la première action. Ex. : deux jets successifs d’une pièce de monnaie, tirage au sort dans une urne avec remise.].

Vous avez à votre disposition un élevage de drosophiles dont 30% sont claires et 70% sont noires. Quelles est la probabilités d'obtenir 2 mouches de suite de la même couleurs ?

- 

Une probabilité discrète (discrete probability) d’un seul événement E est la mesure de la fréquence d’occurrence de E. Elle se note P(E), P{E} ou Pr{E}

Une probabilité conditionnelle

Somme de probabilités discrètes

Produit de probabilités

